【裁判字號】    90,重上,103
【裁判日期】    901231
【裁判案由】    返還土地
【裁判全文】
臺灣高等法院高雄分院民事判決  九十年度重上字第一○三號
      上  訴  人  空軍總司令部
      法定代理人  戊○○
      上  訴  人  財政部國有財產局
      法定代理人  乙○○
                  丁○○
                  甲○○
      被上訴人    丙○○
      訴訟代理人  己○○
右當事人間請求返還土地事件，上訴人對於中華民國九十年七月三十日台灣屏東地方
法院八十九年度重訴字第二八四號第一審判決提起上訴，本院判決如左：
      主      文
原判決除確定部分外廢棄。
被上訴人應將坐落屏東縣屏東市○○段第三二七之一七Ｆ地號土地，如原判決附圖（
以下簡稱如附圖）所示面積○‧○○二四公頃，同段第二六○之Ｂ地號土地，如附圖
所示面積○‧○○○五公頃，同段第三二七之二六Ｂ地號土地，如附圖所示面積○‧
○○○二公頃之地上物拆除，同段第三二七之十七Ｅ地號土地，如附圖所示面積○‧
○五一二公頃，同段第二五五之Ａ地號土地，如附圖所示面積○‧○○五三公頃，同
段第三二七之一八Ａ地號土地，如附圖所示面積○‧○○六二公頃，同段第三二七之
二一Ａ地號土地，如附圖所示面積○‧○五一四公頃，同段第二五六之Ａ地號土地，
如附圖所示面積○‧○四一七公頃，同段第二四二之Ａ地號土地，如附圖所示面積○
‧○○五六公頃，同段第二四一之Ａ地號土地，如附圖所示面積○‧○二一四公頃，
同段第三二七之三二Ａ地號土地，如附圖所示面積○‧○○五二公頃，同段第二六○
之Ａ地號土地，如附圖所示面積○‧○五五四公頃，同段第二六五地號土地，如附圖
所示面積○‧○一九五公頃，同段第二六四地號土地，如附圖所示面積○‧○六一六
公頃，同段第二六三之Ａ地號土地，如附圖所示面積○‧○○三七公頃，同段第二六
三之Ｂ地號土地，如附圖所示面積○‧一五七七公頃，同段三二七之二五Ａ地號土地
，如附圖所示面積○‧○三八五公頃，同段第二三八之Ｂ地號土地，如附圖所示面積
○‧○七○三公頃，同段第三二七之二六Ａ地號土地，如附圖所示面積○‧○一三八
公頃，同段第二六二之Ａ地號土地，如附圖所示面積○‧○一二○公頃，同段第二六
一之Ａ地號土地，如附圖所示面積○‧○四五八公頃之地上作物除去，將土地返還上
訴人。
第一審（除確定部分外）、及第二審訴訟費用由被上訴人負擔。
本判決命被上訴人給付部分，於上訴人以新台幣捌佰柒拾萬元為被上訴人預供擔保後
得假執行，但被上訴人如於假執行程序實施前以新台幣貳仟陸佰壹拾萬陸仟陸佰元為
上訴人預供擔保，得免為假執行。
      事      實
甲、上訴人方面：
一、聲明：求為判決：除供擔保金額外如主文所示。
二、陳述：除與原判決之記載相同，茲予引用外，補稱：
  (一)民國八十五年間收回隙地時，於補償費聯單雖載明有「耕農」字句，係統一印製
    之格式，並不表示「耕農」即係「承租人」，且查發放補償費並不以「耕農」係
    有權占有為必要，縱使「耕農」係無權占有，亦不因領取補償費而變為有權占有
    ，該筆補償費上訴人原係要發給借用人馬應開，惟因馬應開表明已轉讓與被上訴
    人，上訴人始改通知被上訴人前來領取，業經馬應開於原審結證屬實在卷，足證
    上訴人與被上訴人並無任何法律關係。
  (二)上訴人與被上訴人間既無租賃關係，縱屬上訴人所屬第○三一二部隊，於行文屏
    東縣長治鄉公所調解委員會要求調解收回系爭隙地時，於文中載明：「本軍早年
    放租隙地」，亦不能據以證明被上訴人係承租人。
  (三)否認被上訴人於原審所提出之「屏東基地協耕戶名冊」，係上訴人提供予由隙農
    自治組織之「屏東縣屏翔隙地農耕區農民權益協進會」保管，且上訴人亦否認該
    權益協進會，再者，該名冊內有關被上訴人部分，不惟字體大小、顏色深淺與同
    頁其他業戶姓名不同，即門牌號碼中興路316號，其寫法亦與同頁所寫如崇安一
    街一巷三號不一樣，顯然係嗣後變造，非原來名冊，上訴人亦否認該名冊係真正
    。
  (四)被上訴人於服役或受僱期間，上訴人僅發給被上訴人「車輛通行證」，並未以隙
    農身分發給被上訴人通行證，被上訴人「人」、「車」混淆，顯然未當。
三、證據：除援用原審所提證據方法外，補提：協調會記錄二份。
乙、被上訴人方面：
一、聲明：求為判決：(一)上訴駁回。(二)如受不利判決，願供擔保請准免為假執行。
二、陳述：除與原判決之記載相同，茲予引用外，補稱：
  (一)本件系爭系地位於上訴人所屬空軍屏東基地內，於民國五十年間，由上訴人放租
    農民耕作，取名「屏翔農場」，並由農民繳納租金，將原係荒廢之隙地開墾耕作
    為良田。乃被上訴人於民國七十三年間即在系爭隙地耕作，並向農場管理人繳納
    租金。嗣七十九年間再向上訴人所屬屏東基地設勤組報備正名為耕戶。此關上訴
    人所掣發屏翔農場福利金收繳證明單等即明，此後，軍方更將被上訴人列為「福
    利機構」，並據已向被上訴人收取「水電費」等，均足證明被上訴人承耕系爭隙
    地並非基於借貸關係。
  (二)上訴人前於八十五年業就被上訴人耕作之隙地其中二筆，辦理收回，亦稱被上訴
    人為「耕農」，並就收回部分給予被上訴人「農作補償費」、「地上物改良費」
    等補償金新台幣八十八七千三百五十八元，其收回之地段、地號、面積等均經詳
    細載明造冊。果上訴人對於被上訴人實際耕作情形一無所知，又如何辦理該次收
    回作業？並於其後復繼續同意被上訴人就系爭隙地繼續耕作！顯見上訴人肯認被
    上訴人係合法隙農，而同意被上訴人於系爭隙地耕作。果兩造間係使用借貸關係
    ，上訴人根本不須支付前揭補償費用，可見，兩造間並非使用借貸關係。
  (三)由上訴人所屬第０三一二部隊，行文屏東縣長至鄉公所調解委員會要求調解收回
    系爭隙地時，亦以「本軍『早年放租隙地』‧‧‧」為詞，顯見上訴人並不認為
    兩造間係屬使用借貸關係。
  (四)軍方就基地內隙農軍製有「屏東基地協耕名冊」，並由軍方製作一份交由隙農自
    治組織「屏東縣屏詳細地農耕權益協進會」保管，此由該協進會總幹事楊義川於
    原審證稱「這個名冊以前軍方提供我們協進會」云云，足認該名冊所記載者為上
    訴人所認可之耕戶名冊，被上訴人列名其中第二四三號，故被上訴人係軍方肯認
    之「隙農」無誤，兩造間殊非單純之使用借貸關係可以比擬。上訴人質疑字體粗
    細不一云云，此不僅上訴人如何製作此名冊，尚非被上訴人及協進會所能過問，
    且上訴人迄今不肯提出其所保管名冊，心態可疑。
三、證據：除援用原審所提證據方法外，補提：證明書一份、０三一二部隊函影本一
    份。
      理      由
一、本件上訴人主張：被上訴人所占有耕作坐落屏東縣屏東市○○段第三二七之一七
    Ｆ地號土地，如附圖所示面積○‧○○二四公頃，同段第二六○之Ｂ地號土地，
    如附圖所示面積○‧○○○五公頃，同段第三二七之二六Ｂ地號土地，如附圖所
    示面積○‧○○○二公頃之地上物拆除，同段第三二七之十七Ｅ地號土地，如附
    圖所示面積○‧○五一二公頃，同段第二五五之Ａ地號土地，如附圖所示面積○
    ‧○○五三公頃，同段第三二七之一八Ａ地號土地，如附圖所示面積○‧○○六
    二公頃，同段第三二七之二一Ａ地號土地，如附圖所示面積○‧○五一四公頃，
    同段第二五六之Ａ地號土地，如附圖所示面積○‧○四一七公頃，同段第二四二
    之Ａ地號土地，如附圖所示面積○‧○○五六公頃，同段第二四一之Ａ地號土地
    ，如附圖所示面積○‧○二一四公頃，同段第三二七之三二Ａ地號土地，如附圖
    所示面積○‧○○五二公頃，同段第二六○之Ａ地號土地，如附圖所示面積○‧
    ○五五四公頃，同段第二六五地號土地，如附圖所示面積○‧○一九五公頃，同
    段第二六四地號土地，如附圖所示面積○‧○六一六公頃，同段第二六三之Ａ地
    號土地，如附圖所示面積○‧○○三七公頃，同段第二六三之Ｂ地號土地，如附
    圖所示面積○‧一五七七公頃，同段三二七之二五Ａ地號土地，如附圖所示面積
    ○‧○三八五公頃，同段第二三八之Ｂ地號土地，如附圖所示面積○‧○七○三
    公頃，同段第三二七之二六Ａ地號土地，如附圖所示面積○‧○一三八公頃，同
    段第二六二之Ａ地號土地，如附圖所示面積○‧○一二○公頃，同段第二六一之
    Ａ地號土地，如附圖所示面積○‧○四五八公頃（下稱系爭土地），係上訴人財
    政部國有財產局及空軍總司令部所管理之國有地，詎被上訴人無權占有系爭土地
    ，屢經催討，均置不理等情，求為命被上訴人將系爭土地之地上作物除去，將土
    地返還上訴人之判決。
二、被上訴人則以：伊於七十九年受讓自前手馬應開而占有系爭土地，當時曾向基地
    之設勤組辦理過戶，承辦人乃將馬應開名字劃掉，改為伊名字，且上訴人曾多次
    通知伊繳交系爭土地之用電用水費用，又八十五年間基地為辦理供電地下化工程
    ，乃通知伊征收系爭土地之地上作物，並通知伊領取前述同段二六三、二七九地
    號地上農作物補償費，足見伊就系爭土地有租賃關係存在，並非無權占有等語，
    資為抗辯。
三、按以無權占有為原因，請求返還土地者，占有人對土地所有權存在之事實無爭執
    ，而僅以非無權占有為抗辯者，土地所有權人對其土地被無權占有之事實無舉證
    責任，占有人自應就其取得占有係有正當權源之事實證明之。本件系爭土地為上
    訴人財政部國有財產局及空軍總司令部所管理之國有地，業據上訴人提出土地登
    記簿謄本為証（見原審卷一０至三二頁），並為被上訴人所不爭執，則被上訴人
    自應就占有系爭土地之合法權源負舉證之責。本件被上訴人抗辯上訴人曾多次通
    知伊繳交系爭土地之用電用水費用，又於八十五年間基地為辦理供電地下化工程
    ，乃通知伊征收系爭土地之地上作物，並通知伊領取前述同段二六三、二七九地
    號地上農作物補償費，伊就系爭土地有租賃關係存在云云，並據提出八十五年十
    一月、十二月、及八十六年四月份之用電用水通知單及空軍第四三九聯隊開會通
    知單、空軍第一後勤指揮部收回隙地補償耕農業戶具領補償聯單為証，惟查，租
    賃契約，係以當事人約定，一方以物租與他方使用收益，他方支付租金而成立，
    觀之民法第四百二十一條第一項規定自明。經查被上訴人提出八十五年十一月、
    十二月、及八十六年四月份之用電用水通知單及空軍第四三九聯隊開會通知單、
    空軍第一後勤指揮部收回隙地補償耕農業戶具領補償聯單，均非使用系爭土地之
    對價，自難謂為租金，亦不得進而謂兩造間成立租賃契約。此外，被上訴人又不
    能舉證證明有權占有系爭土地之事實。是上訴人主張被上訴人為無權占有，應堪
    採信。
四、綜上所述，上訴人本於所有權之作用，依無權占有之法律關係，請求被上訴人將
    系爭土地之地上作物除去，將土地返還上訴人，為有理由，應予准許。原審此部
    分為上訴人敗訴之判決，尚欠允洽。上訴意旨，指摘原判決此部分不當，求予廢
    棄改判，為有理由，爰由本院將原判決此部分廢棄，改判如主文第二項所示，並
    依聲請為准、免假執行之宣告。
五、據上論結，本件上訴為有理由，依民事訴訟法第四百五十條、第七十八條、第四
    百六十三條、第三百九十條第二項、第三百九十二條，判決如主文。
中      華      民      國    九十      年    十二    月      三十一    日
                                      臺灣高等法院高雄分院民事第四庭
~B1審判長法官  王錦村
~B2法      官  林紀元
~B3法      官  曾錦昌
右為正本係照原本作成。
如對本判決上訴，須於判決送達後二十日內向本院提出上訴狀，未表明上訴理由者，
，應於上訴後二十日內向本院提出理由書（均須按他造當事人之人數附繕本）。上訴
時應提出委任律師或具有律師資格之人之委任狀，並依附註條文規定辦理。
中      華      民      國    九十一    年      一    月        四      日
~B法院書記官  張文斌
附註：
民事訴訟法第四百六十六條之一：
對於第二審判決上訴，上訴人應委任律師為訴訟代理人，但上訴人或其法定代理人具
有律師資格者，不在此限。
上訴人之配偶、三親等內之血親、二親等內之姻親，或上訴人為法人、中央或地方機
關時，其所屬專任人員具有律師資格並經法院認為適當者，亦得為第三審訴訟代理人。
第一項但書及第二項情形，應於提起上訴或委任時釋明之。
                                                                        Ｆ


司法院資訊處製作；財團法人民間司法改革基金會備份。
